【裁判字號】    99,易,770
【裁判日期】    990721
【裁判案由】    恐嚇取財
【裁判全文】
臺灣高雄地方法院刑事判決               99年度易字第770號
公  訴  人  臺灣高雄地方法院檢察署檢察官
被      告  甲○○
上列被告因恐嚇取財案件，經檢察官提起公訴（99年度偵字第14
20號），本院判決如下：
    主  文
甲○○幫助犯詐欺取財罪，處有期徒刑伍月，如易科罰金，以新
臺幣壹仟元折算壹日。
    事  實
一、甲○○知悉其所申請高雄縣大寮農會（下稱大寮農會）帳號
    ：00000000000000帳戶之存摺、提款卡及密碼如借予他人使
    用，他人將可藉其所有之該帳戶存摺及提款卡以遂行其財產
    上犯罪之目的，竟仍不顧他人可能遭受財產上損害之危險，
    而基於幫助他人犯詐欺取財罪之不確定故意，於民國98年7
    月31日申辦晶片卡、98年8 月12日領卡使用後至98年9 月9
    日前間之某日，在不詳地點，將上開帳戶之存摺、提款卡及
    密碼，交付予年籍、姓名均不詳之成年人收受，而容許他人
    藉其帳戶存摺及提款卡以遂行詐欺取財犯罪。嗣該人所屬之
    犯罪集團取得甲○○上開帳戶之存摺、提款卡及提款密碼後
    ，先抓取乙○○所有之鴿子，再意圖為自己不法之所有而基
    於恐嚇取財之犯意，於98年9 月17日（起訴書誤繕為19日）
    上午8 時許，撥打電話向乙○○稱：須付款始可取回鴿子等
    語，乙○○遂依指示，於同日下午2 時43分許，於高雄縣燕
    巢鄉農會匯款計新臺幣（下同）2005元至上開大寮農會帳戶
    ，嗣經乙○○報警處理，循線查獲上情。
二、案經乙○○訴由高雄縣政府警察局岡山分局報告臺灣高雄地
    方法院檢察署檢察官偵查起訴。
    理  由
一、本院以下所引用之具傳聞性質之證據，檢察官、被告於本案
    言詞辯論時，均同意有證據能力，本院審酌各該證據均非違
    法蒐證取得之證據，且依該證據作成情況作為證據應為適當
    ，依刑事訴訟法第159 條之5 第1 項規定，應有證據能力。
二、訊據被告否認有何上開犯行，辯稱上開帳戶資料原本是放在
    機車右後方塑膠置物箱內，因98年2 月份起有受僱作海菜加
    工，所以於98年9 月中旬為了存點錢以供扣繳水電費及零花
    時，才發現遺失，即向大寮分駐所報案，員警稱不用報案了
    ，又至大寮農會止付，惟農會會員稱該帳戶已被凍結不可以
    用了等語。經查：
  (一)上開帳戶係被告所申辦使用，而告訴人即被害人乙○○於98
    年9 月17日上午8 時許，接獲擄鴿勒贖集團成員以電話向告
    訴人恫稱須付款始可取回鴿子等語，告訴人依指示於當日下
    午2 時43分許，以臨櫃之方式匯款2005元至被告所有前揭大
    寮農會帳戶內等事實，業據告訴人於警詢中指述綦詳（警卷
    第2-3 頁），並有告訴人提供之高雄縣燕巢鄉農會匯款回條
    、高雄縣大寮鄉農會98年10月15日大鄉農信字第980908號函
    暨被告上開帳戶之開戶基本資料及交易明細、高雄縣大寮鄉
    農會99年5 月6 日大鄉農信字第990401號函在卷可佐（警卷
    第17、32、38-42 頁、本院易字卷第11-19 頁），是上開帳
    戶為被告所開設，嗣遭不詳擄鴿勒贖集團成員持以遂行電話
    恐嚇告訴人使之交付財物犯行等事實，應堪認定。
  (二)被告雖以上開情詞抗辯，查被告於警詢時稱：於98年9 月中
    旬發現遺失，有向大寮分駐所報案，然受理之員警稱該帳戶
    沒有金額不需要報案，也沒有向大寮農會申辦遺失停用等語
    （警卷第5 頁）；惟據高雄縣警察局林園分局99年2 月23日
    高縣林警偵字第0990001270號函覆稱「經本分局大寮分駐所
    清查，98年9 月未發現有民眾報帳戶遺失之紀錄。」等語（
    偵卷第9 頁），且被告於本院另辯稱：9 月中旬去警局後，
    有到大寮農會要求止付，農會職員稱該帳戶已有被人用了，
    已止付等語（本院易字卷第22、41頁反面），其所辯稱之有
    無向大寮農會辦理止付乙情，前後陳述不一，且上開帳戶分
    別於98年9 月25日、同年月28日經通報為警示帳戶，有財團
    法人金融聯會徵信中心通報案件紀錄資訊查詢資料在卷可按
    （本院易字卷第25頁），又依高雄縣大寮鄉農會99年1 月28
    日大鄉農信字第990099號函覆稱：「本會於98年9 月25日通
    報警示帳戶，隨後曾來本會聲稱提款卡遺失。」等語（偵卷
    第6 頁反面），是以被告於98年9 月中旬發現遺失後，並沒
    有立即向高雄縣大寮農會申辦止付，遲至上開帳戶已經報為
    警示帳戶之9 月25日後，始有向高雄縣大寮農會表示遺失等
    情，應可認定。又上開帳戶於96年4 月10日扣繳電話費之後
    ，即無扣繳電話費及電費之交易，而於98年2 月24日更僅剩
    109 元，有該帳戶之交易明細表在卷可查（本院易字卷第16
    頁），被告既於近2 年均未有以帳戶扣款方式繳納費用，又
    有何需要於9 月存入款項以供扣款；且被告自承98年2 月起
    即受僱作海菜加工（本院易字卷第44頁），被告為何於2 月
    至8 月間不存入作海菜的薪資以供扣款之用，而遲至9 月始
    有此需要，均有違被告此時間之行為模式，已生可疑；又被
    告甫於本件案發前1 個半月之98年7 月31日申請晶片卡，並
    於98年8 月12日領卡啟用，業經高雄縣大寮鄉農會99年1 月
    28日大鄉農信字第990099號函覆在卷，惟被告偵查中竟稱沒
    有換晶片卡等語（偵卷第5 頁），而於本院另稱有申請過，
    但何時申請則忘記了等語（本院易字卷第21頁反面），上開
    晶片卡申請日期於案發日相距約莫1 個半月，已如前述，依
    常情而論，被告實難諉稱忘記。又被告既於98年8 月12日領
    卡啟用，農會職員應已提醒應隨即更改所附之原始密碼，被
    告豈有於刻意辦理晶片卡後，卻不將原始密碼更改，而將原
    始密碼與晶片卡、存摺放在一起，徒增風險。被告前揭所辯
    ，實難憑採，足徵被告確係為圖掩飾犯行，而諉稱上開帳戶
    之存摺、提款卡及提款密碼已遺失無疑。上開擄鴿勒贖集團
    成員可取得被告上開帳戶資料使用之原因，既非於被告遺失
    帳戶資料所致，應可認定係被告自己將上開帳戶之存摺、提
    款卡及提款密碼提供與他人使用至明。
  (三)利用電話或電腦網路進行詐騙，並以人頭帳戶作為工具以利
    行騙，而規避執法人員之查緝，並掩飾、確保因自己犯罪所
    得財物之事例，在平面、電子媒體經常報導，且經警察、金
    融、稅務單位在各公共場所張貼防騙文宣宣導周知，是上情
    應已為社會大眾所共知。不法分子或以收購之方式，或以辦
    理貸款、應徵工作等方式，取得人頭帳戶，帳戶申設人若出
    售或任意交付帳戶資料予他人，對該帳戶可能遭利用從事不
    法，自應有所認識；帳戶申設人若以辦理貸款為美化帳戶為
    由交付，或以應徵工作等為由，但不知公司址設何處、負責
    人、營業項目、工作項目為何、且未經正常之面試程序，隨
    意交付帳戶資料予不詳姓名之人、或僅知綽號之人，僅因自
    己帳戶內並無款項或甚少款項，基於姑且一試之心態，縱使
    被騙，帳戶資料被利用，亦認無所損失，則其容認自己申設
    之帳戶，被詐欺集團使用之不確定故意，亦可認定。查被告
    將其上開帳戶資料交付他人，已如前述，惟被告並未陳明交
    付之原由為何，足認其未以正常之社會活動方式交付，否則
    豈有不陳明，以由法院查明，俾保權益之理，是以依上開說
    明，被告於主觀上顯具有縱容該取得帳戶之人以之為詐欺取
    財之犯罪工具，亦不違背其本意之幫助詐欺取財不確定故意
    甚明。
  (四)又上開帳戶於98年9 月9 日起另有告訴人以外之人電匯不等
    之款項（本院易字卷第16-19 頁），雖足證被告於98年9 月
    9 日前即將上開帳戶資料交付予他人，惟犯罪集團有可能測
    試人頭帳戶之可用性或於人頭帳戶間匯款，是自難僅以在被
    告交付上開帳戶後至遭通報為警示帳戶前之此段時間，有匯
    入被告上開帳戶之資料遽認均屬被害人，況卷內並無該等人
    之筆錄或其他證據足資證明與本案相關，無證據證明與本件
    犯罪事實有裁判上一罪關係，本院自無庸併予審理，附此敘
    明。
  (五)綜上所陳，本案事證明確，被告犯行洵堪認定，應依法論科
    。
三、刑法上之幫助犯，係對於犯罪與正犯有共同之認識，而以幫
    助之意思，對於正犯資以助力，而未參與實施犯罪之行為者
    而言，是以如未參與實施犯罪構成要件之行為，而係出於幫
    助之意思提供助力，即屬幫助犯，而非共同正犯。又幫助犯
    係從屬於正犯而成立，並無獨立性，故幫助犯須對正犯之犯
    罪事實，具有共同認識而加以助力，始能成立，其所應負責
    任，亦以與正犯有同一認識之事實為限，若正犯所犯之事實
    ，超過其共同認識之範圍時，則幫助者事前既不知情，自不
    負責，而應僅就其所認識之範圍負責（即所犯重於所知，從
    其所知）。本件被告雖基於幫助詐欺取財之不確定故意，交
    付存摺、金融卡及密碼等物予不詳年籍姓名之人，再經該人
    交付予擄鴿勒贖集團成員，該集團成員使用被告所交付之上
    開帳戶所為之犯行，雖經公訴人認定係恐嚇取財罪，然被告
    於交付上開帳戶予不詳年籍姓名之人再交付給詐騙集團成員
    後，並無再與該集團成員聯絡，且本件復查無任何積極證據
    足證被告對於該集團係以犯恐嚇取財罪有所認識，是被告所
    為難認係構成恐嚇取財罪之幫助犯，應僅構成普通詐欺取財
    罪之幫助犯。公訴人認被告係犯幫助恐嚇取財罪雖有未洽，
    惟其基本社會事實既屬同一，本院自得依法變更起訴法條而
    逕予審理。是核被告所為，係犯刑法第339 條第1 項詐欺取
    財罪之幫助犯，依刑法第30條第2 項，按正犯之刑減輕之。
    爰審酌被告提供存摺、提款卡、密碼等物幫助他人詐欺取財
    ，既助長他人犯罪，增加政府查緝困難，危害交易秩序與社
    會治安，且造成本案被害人之財產損失為2005元，且犯後態
    度不佳，而被告尚未與告訴人達成和解或賠償告訴人之損失
    等一切情狀，量處如主文所示之刑，並定易科罰金之折算標
    準。
據上論斷，應依刑事訴訟法第299 條第1 項前段、第300 條，刑
法第30條第第1 項、第2 項、第41條第1 項前段、第339 條第1
項，刑法施行法第1 之1 條第1 項、第2 項前段，判決如主文。
本案經檢察官丙○○到庭執行職務。
中    華    民    國    99    年    7     月    21    日
                  刑事第四庭  審判長法  官  洪碩垣
                                    法  官  張  震
                                    法  官  施介元
以上正本證明與原本無異。
如不服本判決應於收受送達後10日內向本院提出上訴書狀，並應
敘述具體理由；如未敘述上訴理由者，應於上訴期間屆滿後20日
內向本院補提理由書（均須按他造當事人之人數附繕本）「切勿
逕送上級法院」。
中    華    民    國    99    年    7     月    21    日
                                    書記官  葉玉芬
附錄本判決論罪科刑法條
中華民國刑法第339條
（普通詐欺罪）
意圖為自己或第三人不法之所有，以詐術使人將本人或第三人之
物交付者，處 5 年以下有期徒刑、拘役或科或併科 1 千元以下
罰金。
以前項方法得財產上不法之利益或使第三人得之者，亦同。
前二項之未遂犯罰之。

司法院資訊處製作；財團法人民間司法改革基金會備份。
